【裁判字號】    97,訴,767
【裁判日期】    971203
【裁判案由】    侵權行為損害賠償
【裁判全文】
臺灣士林地方法院民事判決               97年度訴字第767號
原      告  臺灣士林地方法院檢察署
法定代理人  戊○○
訴訟代理人  甲○○
            乙○○
被      告  丁○○
            丙○○
            己○○
                    （現於臺灣臺北看守所羈押中）
上列當事人間請求償還犯罪被害補償金事件，本院業於民國97年
11月19日言詞辯論終結，判決如下：
    主  文
被告己○○應給付原告新臺幣伍拾玖萬壹仟伍佰貳拾伍元及自民
國九十七年五月六日起至清償日止，按週年利率百分之五計算之
利息。
原告其餘之訴駁回。
訴訟費用新臺幣壹萬壹仟柒佰元由被告己○○負擔三分之一即新
臺幣仟玖佰元，餘由原告負擔。
    事實及理由
壹、程序方面
    被告丁○○未於最後言詞辯論期日到場，核無民事訴訟法第
    386 條各款所列情形，爰依原告聲請，由其一造辯論而為判
    決。
貳、實體方面
一、原告起訴主張：訴外人吳宏城因感情糾紛，與訴外人賴啟文
    於民國95年12月6 日凌晨3 時許，相約在臺北市○○區○○
    路與大興街附近談判，詎被告己○○、丙○○、丁○○及訴
    外人吳宏城、沈劉源等人，竟共同基於殺人之犯意聯絡，由
    被告丙○○駕駛車號9T-7833 號自小客車，搭在上開人等前
    往上址，訴外人吳宏城、楊忠儒各持具有殺傷力之制式手槍
    一把，被告丁○○、己○○及訴外人沈劉源等人則在旁把風
    ，訴外人賴啟文因有所顧忌而委由友人即被害人韋正德到場
    赴約，訴外人吳宏城見被害人韋正德坐在路邊機車椅墊上，
    即揚言：伊綽號孔鏘，在林森北路一帶混等語，旋持槍朝被
    害人韋正德頭部、身體多處射擊，第1 發子彈射中被害人韋
    正德頭部，貫穿雙顳間頭部，第2 發子彈射被害人韋正德左
    上臂貫穿左肺止於胸椎，另1 發子彈因卡彈而未擊發，掉落
    在地，訴外人楊忠儒亦持槍朝被害人韋正德射擊1 發，射中
    韋正德右大腿股骨頭外側，至被害人韋正德受傷倒地，經送
    醫救治，終因頭部、胸部、肢體遭槍擊造成大腦、胸、肺貫
    創，血胸引發中樞神經休克、呼吸性休克，至同日9 時15分
    許不治死亡。上開案件，業經臺灣士林法院檢察署檢察官以
    95年偵字第15635 號、96年度偵字第9472號、96年偵緝字第
    956 號提起公訴，並經臺灣士林地方法院96年度重訴字第3
    號、第16號判決處被告己○○有期徒刑15年。而被害人韋正
    德因受傷所支出之醫療費、死亡所支出之殯葬費及所需支付
    之扶養費，業經臺灣士林地方法院檢察署犯罪被害人補償審
    議委員會決定補償醫療費新臺幣（以下同）1 萬823 元、殯
    葬費8 萬7,150 元、扶養費49萬3,552 元，共計59萬1,525
    元，並已於96年7 月31日如數支付予被害人韋正德家屬鄭錦
    鳳，爰依犯罪被害人保護法第12條第1 項及第2 項訴請被告
    給付等語，並聲明：被告應連帶給付原告59萬1,525 元，及
    自支付命令繕本送達翌日起至清償日止，按週年利率5%計算
    之利息。
二、被告方面：
  (一)被告丁○○未於最後言詞辯論期日到場，惟據其以前到庭聲
    請陳述略以：本件與伊無關，伊下車後過馬路還未到現場即
    往回走，業經刑事判決伊無罪，伊不應負責賠償等語置辯，
    並聲明：原告之訴駁回。
  (二)被告丙○○則以：伊係遭受牽連，伊僅係開車送其他人至現
    場後即離開，因案發時間甚短，伊在等紅綠燈時，訴外人楊
    忠儒、沈劉源又上車，伊業經刑事判決無罪等語置辯，並聲
    明：原告之訴駁回。
  (三)另被告己○○係以：伊與訴外人吳宏城結識，與其他人均不
    相識，訴外人吳宏城說有感情問題，叫伊一起去，由被告丙
    ○○開車、訴外人沈劉源坐前座、伊與訴外人楊忠儒、吳宏
    城坐後座，未至現場時，遭遇警察臨檢，訴外人吳宏城說有
    帶槍，伊嚇了一跳，訴外人吳宏城係將槍拿給楊忠儒，伊並
    未拿到槍。在車上時聽到死者致電與訴外人吳宏城聯絡，至
    事發地點之前大家下車，訴外人吳宏城、楊忠儒、死者及與
    死者同行之人在十字路口談判，伊背對他們往巷子走，沒有
    在命案現場，後來聽到槍聲始回頭看。伊係無辜的，願意道
    義上賠償，但不代表事情係伊所為等語，資為抗辯，並聲明
    ：原告之訴駁回。
三、原告主張訴外人吳宏城與賴啟文相約於95年12月6 日凌晨3
    時許在臺北市○○區○○路與大興街附近談判，訴外人吳宏
    城、楊忠儒、沈劉源、被告己○○搭乘被告丙○○駕駛之車
    牌號碼9T-7833 號自用小客車、被告丁○○騎乘車牌號碼J6
    A-199 號重型機車搭載訴外人鍾銘傑前往，訴外人賴啟文之
    友人即被害人韋正德到場赴約，訴外人吳宏城、楊忠儒各持
    制式手槍一把，訴外人吳宏城持槍朝被害人韋正德頭部、身
    體多處射擊，第1 發子彈射中被害人韋正德頭部，貫穿雙顳
    間頭部，第2 發子彈射被害人韋正德左上臂貫穿左肺止於胸
    椎，另1 發子彈因卡彈而未擊發，掉落在地，訴外人楊忠儒
    亦持槍朝被害人韋正德射擊1 發，射中韋正德右大腿股骨頭
    外側，至被害人韋正德受傷倒地，經送醫救治，終因頭部、
    胸部、肢體遭槍擊造成大腦、胸、肺貫創，血胸引發中樞神
    經休克、呼吸性休克，至同日9 時15分許不治死亡，嗣臺灣
    士林地方法院檢察署犯罪被害人補償審議委員會決定補償醫
    療費1 萬823 元、殯葬費8 萬7,150 元、扶養費49萬3, 552
    元，共計59萬1,525 元予被害人韋正德家屬鄭錦鳳，並於96
    年7 月31日如數支付之事實，業經原告提出臺灣士林地方法
    院檢察署95年度偵字第15635 號、96年度偵字第9472號、96
    年度偵緝字第956 號起訴書（第11頁至第37頁）、臺灣士林
    地方法院檢察署犯罪被害人補償審議委員會96年度補審字第
    4 號決定書（第38頁至第40頁）、犯罪被害補償金請領書（
    第42頁）、收據（第41頁）、支出傳票（第43頁）等附卷可
    稽，並經本院依職權調取本院96年度重訴字第3 號、19號刑
    事卷宗、臺灣士林地方法院檢察署95年度相字第81 9號相驗
    卷宗、臺灣士林地方法院檢察署犯罪被害人補償審議委員會
    96年度補審字第4 號卷宗核閱無訛，復為被告所不爭執，則
    原告此部分之主張，自應信為真實。至於原告主張被告3 人
    應與訴外人吳宏城、沈劉源、鍾銘傑、楊忠儒等人連帶賠償
    乙節，則為被告所否認，並以前揭情詞置辯。是本件兩造爭
    執要旨厥為：(一)被告3 人是否為犯罪被害人保護法第12條第
    1 項、第2 項所稱之犯罪行為人或依法應負賠償責任之人？
    (二)原告得向被告求償之金額若干？
四、經查：
  (一)應負賠償責任之人：
    1.被告己○○部分：
      (1)證人王琬心於刑事案件中到庭證稱：「（問：在95年12
        月6 日上午3 時36分吳宏城有打電話給賴啟文，你是否
        知情？）這通電話一開始是吳宏城的朋友跟賴啟文通話
        」、「（問：本件案發後，在你第三次警詢筆錄時，有
        提到朋友阿文之人，是否就是這個朋友？）我猜是，我
        案發前只見過他一次。」、「（問：為何在警局陳述說
        有聽到梅菜文嗆聲『來輸贏？』）我與吳宏城通電話時
        有聽到梅菜文在旁邊以台語說『來輸贏』」、「（問：
        你與梅菜文通話中，他有無說來輸贏？）我沒有記憶，
        但我只知道他在旁邊有喊」等語（參見本院96年重訴字
        第3 號刑事卷宗卷3 第62頁至第69頁，以下簡稱刑事卷
        宗）。又證人賴啟文於刑事案件中證稱：「（問：95年
        12月3 日上午3 時36分，孔鏘有打電話給你，你是否知
        道這個人？）一開始是我接的，他自稱是王琬心的前男
        友……但旁邊有一些雜音說他是在混哪裡的，叫我去打
        聽看看說他叫阿文，他要幫他朋友出氣」、「（問：你
        剛提到的雜音有無聽到說要輸贏？）他用台語說要輸贏
        沒關係，去打聽我的名號，聲音很大聲」、「（問：自
        稱前男友這個人在電話中有無說要跟你輸贏？）是旁邊
        的雜音說的」等語（參見刑事卷宗卷2 第71頁）。另證
        人吳宏城於刑事案件證稱：「（問：95年12 月5日晚上
        至凌晨，你人在何處？）我在永和永貞路住處，當時是
        半夜，我朋友叫我去把己○○帶回來，我就與己○○回
        己○○家喝酒」、「（問：3 時36分你打電話給賴啟文
        何事？）我問他是否與王琬心在交往，我當時身邊有己
        ○○」、「（問：95年12月6 日上午3 時36分你打給賴
        啟文，在通話過程中，己○○有無將電話拿去與賴啟文
        說話？）己○○有拿電話去跟對方說，我原本是要打給
        王琬心，但是打錯打到賴啟文電話，我不知道撥到誰的
        電話，所以把電話交給己○○去說話」等語（參見刑事
        卷宗卷3第144頁），而被告己○○於本院刑事案件97年
        1 月30日審理中亦不否認曾以訴外人吳宏城行動電話與
        綽號小希之王琬心間通話等情，顯見被告己○○對該日
        訴外人吳宏城因感情糾紛而與訴外人賴啟文及王琬心有
        爭執之事知之甚詳，甚而欲替吳宏城出氣。
      (2)復查，被告己○○於95年12月27日警詢中供稱：吳宏城
        於案發當日曾請其向他人借槍，經其以吳宏城之行動電
        話撥打0000000000及0000000000號與綽號「阿宏」之人
        聯繫等語，雖被告己○○嗣後於審理過程中否認上情，
        惟據0000000000號行動電話之通聯紀錄，確有撥打被告
        己○○指述綽號「阿宏」之人使用之前門號（參見本院
        96年重訴字第3 號卷2 第364 頁至第372 頁，以下簡稱
        刑事卷宗）。又復查，證人沈劉源於刑事案件中證稱：
        「（問：途中坐在後座的人，有無何人拿出手槍？）我
        看到黑黑的東西，但不知道何人拿出來。」、「（問：
        之前在警局及檢察官前稱，有看到吳宏城拿槍給己○○
        看，之後又拿回給吳宏城？）我在高速公路上有看到吳
        宏城拿出黑黑的東西給己○○」等語（參見刑事卷宗卷
        2 第22頁至第23頁），又被告己○○自承：「（問：你
        在95年12月6 日當時在丙○○的車上，有無看到吳宏城
        將槍交給楊忠儒？）有」、「（問：吳宏城在車上有無
        交代楊忠儒，在現場不要亂開槍？）有，吳宏城說去是
        要跟人家談事情，不要隨便開槍」等語無訛，足證被告
        己○○明知吳宏城持有槍枝，且因感情糾紛而找人談判
        ，而可能以前開槍枝作為加害人之工具，則其事後諉稱
        對全案毫不知情，不足可採。再觀諸刑事案件勘驗案發
        地點附近之監視錄影光碟結果（參見刑事卷宗卷2 第44
        6 頁至第448 頁），被告己○○往案發前即緊接著訴外
        人吳宏城等人進入案發現場，事發後立刻尾隨訴外人吳
        宏城後面往中央南路跑去。由上足見，被告己○○先以
        電話幫訴外人吳宏城向賴啟文示威，復幫助訴外人吳宏
        城調借槍枝，且在明知訴外人吳宏城持有客觀上具有殺
        傷力之槍枝前往尋仇，隨時有可能以槍枝作為加害人之
        工具之情形下，仍願一同前往助勢，被告己○○應有預
        見危害他人生命之可能性，其與被告吳宏城間有犯意聯
        絡及行為分擔甚明。
    2.被告丙○○、丁○○部分：
      (1)被告丙○○於刑事事件審理中陳稱：「他（指楊忠儒）
        本來說要跟我借車，沒有說要去哪，我沒有借他，之後
        我就跟他說他要去哪我送他去……後來開到那邊，我就
        放他們下車，我車子就開走了……過沒多久就聽到三、
        四聲槍聲，我不知道是誰開的槍，也不知道有誰帶槍，
        後來過沒有幾秒鐘，因為已經綠燈我就右轉，楊忠儒及
        沈劉源他們就自己跑回來我車上，叫我載他們走……上
        車後我有問楊忠儒發生什麼事，他只說趕快走，要我載
        他去重慶北路」等語（參見刑事卷宗卷1 第36頁），核
        與證人吳宏城於刑事案件證稱：「（問：你是否認識其
        他被告沈劉源、丁○○、丙○○、鍾銘傑？）我只認識
        己○○」、「原本一個人，後來我們三個人坐計程車到
        林森北路與德惠街住處拿槍時，我拿完槍下來就看到他
        們，那時楊忠儒遇到他的朋友，就是沈劉源、丙○○」
        、「我本來要跟丙○○借車，我跟楊忠儒、己○○本來
        打算自己去北投，後來丙○○看我有喝酒不借我車，楊
        忠儒麻煩丙○○載我們去」、「因他不認識我，所以不
        想借我」、「（問：丙○○是否知道你們在車上有拿槍
        ？）應該不知道，因為我沒有拿給他看」、「我跟楊忠
        儒下車時，跟他們說謝謝你們載我到現場，沒有你們的
        事了，你們可以先走」等語大致相符（參見刑事卷宗卷
        3 第137 頁至第144 頁），難認被告丙○○載訴外人吳
        宏城、楊忠儒等人前往現場時，與其等有殺人之犯意聯
        絡。
      (2)復查，被告丁○○於刑事案件陳稱：「我與鍾銘傑騎車
        子到士林百齡橋下的中油加油站，是楊忠儒打電話聯絡
        鍾銘傑打電話給我，約我到加油站」、「到加油站後我
        看到楊忠儒及吳宏城在車子旁邊，還看到沈劉源及丙○
        ○他們在車內，還有看到己○○」、「之後楊忠儒叫我
        們兩個人跟著他們走，但不知道要去哪裡，也不知道要
        做什麼事情，他叫我們跟著車子後面走，我們就這樣跟
        著走」、「（問：你到現場停好車後，走到案發地，是
        要做何事？）看到大家都往後走，我也往後走」、「我
        聽到碰一聲，我就回頭跑」等語（參見刑事卷宗卷2 第
        85頁、卷3） ，證人伍峻宏亦證稱：「（問：當時在現
        場有無看到被告丁○○？）沒有」（參見刑事卷宗卷2
        第297 頁）。又訴外人吳宏城、沈劉源於刑事案件中均
        供稱係於被告丙○○駕駛之車內始將槍彈交付訴外人楊
        忠儒，難認被告丁○○事前已知悉訴外人吳宏城等人持
        有槍枝。
      (3)再查，刑事案件勘驗案發地點附近之監視錄影光碟，被
        告丙○○於訴外人楊忠儒、吳宏城、沈劉源及被告己○
        ○等人下車後隨即駛離，被告丁○○則於停妥機車後未
        進入案發地點亦即行返還，均未出現在案發現場，又依
        上開監視錄影光碟內容，訴外人楊忠儒、吳宏城等人於
        下車後並無與被告丙○○或被告丁○○交談或有任何手
        勢指引，難認被告丙○○、丁○○有事後前來接應或從
        旁協助之情事。此外，復無其他證據得證被告丙○○、
        丁○○事前即知悉吳宏城等人當日係前去尋仇，自難僅
        因其共同駕車前往案發地點，即認渠等與吳宏城、楊忠
        儒與被告己○○就該案件有犯意聯絡及行為分擔，而對
        被害人韋正德之死亡有故意或侵權行為。本院96年重訴
        字第3 號刑事判決亦同此認定。
  (二)得求償之金額：
    按「因故意、過失不法侵害他人之權利者，負損害賠償責任
    」民法第184 條第1 項前段定有明文。查本件被告己○○就
    訴外人吳宏城、楊忠儒槍殺被害人韋正德之行為有犯意聯絡
    及行為分擔之事實，既經認定，已如前述，而訴外人鄭錦鳳
    為被害人韋正德之母，有臺灣士林地方法院檢察署犯罪被害
    人補償審議委員會96年度補審字第4 號卷宗可稽，自得向被
    告請求賠償。茲審酌其得請求之金額如下：
    1.醫療費及殯葬費：
      按「不法侵害他人致死者，對於支出醫療及增加生活上需
      要之費用或殯葬費之人，亦應負損害賠償責任。」民法第
      192 條第1 項規定至明。查訴外人鄭錦鳳為被害人韋正德
      共支出醫療費1 萬823 元、殯葬費33萬1,040 元，有福滿
      生命禮儀服務治喪合約書、醫療單據、繳費收據等附於補
      審卷宗足考，經臺灣士林地方法院檢察署犯罪被害人補償
      審議委員會依單據逐項核計後，認必要之醫療費用為1 萬
      823 元、殯葬費8 萬7,150 元，此經本院依職權調取上開
      補審卷宗核閱無訛。本院審酌目前社會情形，認臺灣士林
      地方法院檢察署犯罪被害人補償審議委員會決定補償之上
      開金額並未超出合理之範圍，且喪葬之儀式，本在追念死
      者並慰生者，何項目係屬必要，本因死者及其家屬之身分
      、宗教信仰及地域之風俗習慣而有不同，上開殯葬費總額
      既屬合理，則關於其儀式之方式及程序，自應予尊重。
    2.扶養費：
      (1)復按，「被害人對於第三人負有法定扶養義務者，加害
        人對於該第三人亦應負損害賠償責任。」民法第192 條
        第2項 定有明文。又直系血親相互間，互負扶養之義務
        ，受扶養權利者，以不能維持生活而無謀生能力者為限
        ，惟無謀生能力之限制，於直系血親尊親屬不適用之，
        民法第1114 條 第1 款、第1116條之1 分別定有明文。
        查訴外人鄭錦鳳為被害人韋正德之母，依前揭規定，被
        害人韋正德生前對訴外人鄭錦鸞負有法定扶養義務，被
        告對其應負損害賠償責任。
      (2)第查，訴外人鄭錦鳳於44年3 月11日生，被害人韋正德
        於95 年12 月6 日歿，斯時訴外人鄭錦鳳51歲，依94年
        度臺北市女性簡易生命表，其尚有餘命34.53 年，而被
        害人韋正德至修正前勞動基準法第54條所定年滿60歲屆
        法定勞動退休年齡而無勞動能力止，有能力扶養義務年
        限31年，應以31年作為法定扶義費之標準。
      (3)再查，訴外人鄭錦鳳之法定扶養義務人除被害人韋正德
        （66年12月1 日生）外，尚有2 名成年女韋嘉玲（95年
        6 月28日出生，從被害人死亡時至年滿60歲為止，扶養
        年限30年）、韋蘭（68年9 月1 日出生，從被害人死亡
        時至年滿60歲為止，扶養年限33年），有戶籍謄本附於
        補審卷宗可稽，依民法第1114條第1 款、第1115條第1
        項第2 款、第2 項之規定，其2 人應與被害人韋正德共
        負扶養鄭錦鳳之義務，且既無證據證明被害人韋正德與
        其餘二名負扶養義務人之經濟能力有何差異，是依民法
        第1115條第3 項規定，應平均負擔。故被害人韋正德應
        負擔之扶養義務前30年為3 分之1 ，第31年為2 分之1
        。
      (4)又因無證據證明訴外人鄭錦鳳每月之生活支出若干，是
        本院認為應以扶養直系尊親屬寬減額每人7 萬7,000 元
        為計算標準，按依第一年不扣除中間利息之霍夫曼計算
        法（30年之霍夫曼係數為18.00000000 、31年之霍夫曼
        係數為19.00000000） ，按法定週年利率5%扣除中間利
        息後，訴外人鄭錦鳳可得請求被告賠償之扶養費為49萬
        3,552 元。（計算式：{77,000x18.00000000/3+77000x
        19.00000000-00.00000000）/2 ＝493552，元以下4 捨
        5 入）。
五、末按，因犯罪行為被害而死亡者之遺屬，得申請犯罪被害補
    償金，因被害人死亡所支出之殯葬費，最高金額不得逾30萬
    元，因被害人死亡致無法履行之法定扶養義務，最高金額不
    得逾100 萬元，又國家於支付犯罪被害補償金後，於補償金
    額範圍內，對犯罪行為人或依法應負賠償責任之人有求償權
    ，求償權由支付補償金之地方法院或其分院檢察署行使，犯
    罪被害人保護法第4 條、第9 條第1 項、第2 款、第3 款、
    第2 項、第12條第1 項、第2 項前段分別定有明文。查被害
    人韋正德因被告己○○等人之犯罪行為被害而死亡，訴外人
    鄭錦鳳為被害人韋正德之母，為得申請犯罪被害補償金之第
    1 順位遺屬，臺灣士林地方法院檢察署犯罪被害人補償審議
    委員會以96年度補審字第4 號決定書，於遺屬得請求被告賠
    償之總額範圍內，決定補償醫療費1 萬823 元、殯葬費8 萬
    7,150 元、扶養費49萬3,552 元，共計59萬1,525 ，並於96
    年7 月31日如數支付之事實，既經認定，已如前述，揆諸前
    揭法條規定，原告於上開補償金額範圍內，對犯罪行為人即
    被告己○○得行使求償權。從而，原告請求被告己○○給付
    59萬1,525 元，及支付命令送達翌日即97年5 月6 日起至清
    償日止，按週年利率5%計算之利息，洵屬有據，應予准許。
    至原告對被告丙○○、丁○○之請求為無理由，應予駁回。
六、本件判決基礎俱已臻明確，兩造其餘攻防方法及訴訟資料經
    本院審酌後，核與判決不生影響，無逐一論駁之必要，併此
    敘明。
七、末按，「法院為終局判決時，應依職權為訴訟費用之裁判。
    」民事訴訟法第87條第1 項定有明文。查本件原告之訴為有
    理由，訴訟費用1 萬1,700 元（裁判費6,500 元、提解費2,
    600 元、2,600 元）由被告己○○負擔3 分之1 即3,900 元
    ，餘由原告負擔。
八、據上論結，本件原告之訴一部為有理由，一部為無理由，依
    民事訴訟法第385 條第1 項前段、第79條、第87條第1 項，
    判決如主文。
中    華    民    國    97    年    12     月   3     日
                  民事第二庭  法  官  陳玉曆
以上正本證明與原本無異。
如對本判決上訴，應於判決送達後20日內向本院提出上訴狀。
中    華    民    國    97    年    12    月    9     日
                              書記官  吳華瑋


司法院資訊處製作；財團法人民間司法改革基金會備份。
